【裁判字號】    95,上訴,226
【裁判日期】    950512
【裁判案由】    偽證
【裁判全文】
臺灣高等法院高雄分院刑事判決         95年度上訴字第226號
上  訴  人  臺灣高雄地方法院檢察署檢察官
被      告  甲○○
上列上訴人因被告偽證案件，不服臺灣高雄地方法院94年度訴字
第3346號中華民國94年12月30日第一審判決（起訴案號：臺灣高
雄地方法院檢察署94年度偵字第205 號），提起上訴，本院判決
如下：
    主  文
原判決撤銷。
甲○○教唆證人於執行審判職務之公署審判時，於案情有重要關
係之事項，供前具結，而為虛偽陳述，處有期徒刑柒月。
    事  實
一、甲○○前於民國92年7 月2 日下午9 時25分許，與姓名年籍
    不詳之成年男子，在高雄市○○區○○里○○街186 號前，
    搶奪傅淑娟之手提包1 只（內有現金、證件、信用卡提款卡
    、MOTOROLA牌V66 型行動電話手機1 支）得手（所犯搶奪罪
    ，業經臺灣高雄地方法院以93年度訴字第45號判處有期徒刑
    1 年確定），並於翌日（3 日）下午2 時許，在高雄縣大社
    鄉○○路「米老鼠網路咖啡」店內，將上開搶得之行動電話
    手機交付不知情之洪聰服，由洪聰服於92年7 月4 日下午某
    時持往高雄縣大社鄉○○路236 號「大大企業社」，以新臺
    幣（以下同）800 元之價格出售予不知情之黃秀英，所得款
    項則由甲○○與洪聰服平分。詎甲○○為圖脫免搶奪刑責，
    竟基於教唆偽證之故意，於93年2 月24日臺灣高雄地方法院
    審理上開搶奪案件前某日，在高雄縣大社鄉○○路上，教唆
    洪聰服於搶奪案開庭時，就該搶奪案案情有重要關係之上開
    行動電話手機來源等事項，證稱「行動電話手機是洪聰服所
    拾得，並非甲○○交付」等虛偽陳述。洪聰服受此教唆後，
    亦明知上開行動電話手機非其所拾得，而係甲○○所交付，
    仍基於偽證之犯意，於上開期日以證人身分前往臺灣高雄地
    方法院刑事第三法庭作證時，供前具結後，就該案情有重要
    關係事項，虛偽陳述：「（審判長問：該手機如何來的？）
    我在米老鼠網咖撿到的，我去打電腦，手機放在電腦鍵盤下
    面，後來被告（甲○○）來的時候，跟我說這手機可以拿去
    賣」、「（審判長問：如何告訴被告你撿到手機？）他在中
    午12點多來到網咖，他也是來打電玩，他沒有坐在我旁邊，
    是我主動告訴他，我有撿到手機」、「（審判長問：賣多才
    錢？）800 元，我跟被告一人一半，因為是被告介紹我去那
    家通訊行賣手機，被告之前有去過那家通訊行賣過手機」等
    語，足以影響上開搶奪案件審判之正確性。嗣經臺灣高雄地
    方法院認洪聰服上開證述係虛偽陳述不為採信，並經臺灣高
    雄地方法院檢察署檢察官自動檢舉洪聰服涉有偽證罪嫌，於
    93年8 月26日以93年度偵緝字第1507號聲請簡易判決處刑，
    洪聰服於審理中自白犯罪，再經臺灣高雄地方法院於93年11
    月5 日以93年度訴字第2379號判處有期徒刑6 月確定。
二、案經臺灣高雄地方法院檢察署檢察官自動檢舉偵查起訴。
    理  由
一、程序方面─
  (一)本件被甲○○（以下簡稱被告）經合法傳喚（見本院卷第27
    頁送達證書），無正當理由不到庭，爰不待其到庭陳述，逕
    行判決。
  (二)本件原審以證人洪聰服：在其所涉偽證案件（即臺灣高雄
    地方法院93年度訴字第2379號偽證案件）於93年7 月23日偵
    訊、93年10月22日審訊所為陳述，因未以證人身分具結；
    在本案於94年1 月11日偵查中具結之陳述，因檢察官於該次
    庭期未傳訊被告到庭，致未予被告反對詰問之機會；在被
    告所涉搶奪案件（即臺灣高雄地方法院檢察署92年度偵字第
    20858 號搶奪案）於92年10月23日偵查中具結之陳述，因檢
    察官於該次庭期未傳訊被告到庭，致未予被告反對詰問之機
    會；因而認洪聰服次上開案件之陳（證）述，均不具證據能
    力。惟查：
  1.依司法院大法官會議釋字第582 號解釋理由：「被告詰問證
    人之權利係訴訟上之防禦權，又屬憲法正當法律程序所保障
    之權利。此等憲法上權利之制度性保障，有助於公平審判及
    發見真實之實現，以達成刑事訴訟之目的。為確保被告對證
    人之詰問權，證人（含其他具證人適格之人）於審判中，應
    依人證之法定程序，到場具結陳述，並接受被告之詰問，其
    陳述始得作為認定被告犯罪事實之判斷依據。至於被告以外
    之人（含證人、共同被告等）於審判外之陳述，依法律特別
    規定得作為證據者（刑事訴訟法第159 條第1 項參照），除
    客觀上不能受詰問者外，於審判中，仍應依法踐行詰問程序
    」等語。則依上開大法官會議解釋理由意旨，法院如於被告
    以外之人以證人身分到庭陳述，訊問被告對該被告以外之人
    審判外陳述有何意見，並准許被告對於該被告以外之人當庭
    及先前陳述進行詰問，即已賦予被告對於該被告以外之人對
    質詰問之機會，此時該被告以外之人於審判外之陳述，自應
    以法律是否有特別規定，而為得否作為證據之依據。
  2.本件證人洪聰服業於94年12月21日原審審理時，以證人身分
    到庭具結作證，並經交互詰問，對被告詰問、質問權利之行
    使並未剝奪；復由審判長、受命法官就證人洪聰服於其所涉
    偽證案件、被告所涉搶奪及本件教唆偽證案件，歷次陳（證
    ）述與94年12月21日證述不符之情形為訊問，亦與被告辯明
    之機會，顯見對被告之訴訟防禦權已為完全之保障。且審酌
    證人洪聰服於其所涉偽證案件中所為陳述（含偵訊及審訊）
    ，係以被告身分應訊，本即無刑事訴訟法第158 條之3 應具
    結之適用；又其於被告所涉搶奪及教唆偽證案件，於檢察官
    訊問時已以證人身分具結，偵查程序復無準用交互詰問之明
    文，縱因檢察官未傳喚被告到庭，或因被告因故未到庭，均
    無使已依法進行之訴訟程序失效之理；再者，現階段刑事訴
    訟法規定檢察官代表國家偵查犯罪、實施公訴，依法其有訊
    問被告、證人及鑑定人之權，證人、鑑定人且須具結，而實
    務運作時，偵查中檢察官向被告以外之人所取得之陳述，原
    則上均能遵守法律規定，不致違法取供，其可信性極高，而
    洪聰服於原審具結作證時，亦證稱：「94年1 月11日陳述是
    出於伊自由意志所言，並沒有人強迫伊；伊於94年1 月11日
    確實有向檢察官為如此陳述，就如同筆錄上所載」等語（見
    原審卷第61、63頁），全然未抗辯其於偵訊所為證述係因檢
    察官違法取供所致，足認其於偵訊中證述，並無何顯有不可
    信之情形。
  3.綜上所述，洪聰服既已於原審到庭具結作證，並經交互詰問
    ，被告詰問、質問權利之行使並未被剝奪，復予被告就洪聰
    服歷次陳（證）述不符之情形有辯明之機會，對被告訴訟防
    禦權已為完全之保障。是依刑事訴訟法第159 條之1 規定，
    證人洪聰服於其所涉偽證案件、被告所涉搶奪及本件教唆偽
    證案件中所為之陳（證）述，均具證據能力。
二、認定犯罪事實所憑證據及理由─
  (一)準備程序中訊據被告矢口否認有教唆偽證犯行，辯稱：「這
    件事從頭到尾都是洪聰服自己在講，92年7 月2 日那次搶奪
    ，伊沒有去；洪聰服會說搶奪案的手機是伊的，是因伊曾經
    撿到1 支手機，被判侵占遺失物，警察問他時，他以為是那
    一件，才會說手機是伊拿給他的」云云。經查：
  1.被告前於92年7 月2 日下午9 時25分許，與姓名年籍不詳之
    成年男子，在高雄市○○區○○里○○街186 號前，搶奪傅
    淑娟之手提包1 只（內有現金、證件、信用卡提款卡、
    MOTOROLA牌V66 型行動電話手機1 支）得手，並經臺灣高雄
    地方法院以93年度訴字第45號判處有期徒刑1 年確定（93年
    4 月5 日確定）；及洪聰服於93年2 月24日在臺灣高雄地方
    法院審理上開搶奪案件供前具結，虛偽陳述：「（審判長問
    ：該手機如何來的？）我在米老鼠網咖撿到的，我去打電腦
    ，手機放在電腦鍵盤下面，後來被告（甲○○）來的時候，
    跟我說這手機可以拿去賣」、「（審判長問：如何告訴被告
    你撿到手機？）他在中午12點多來到網咖，他也是來打電玩
    ，他沒有坐在我旁邊，是我主動告訴他，我有撿到手機」、
    「（審判長問：賣多才錢？）800 元，我跟被告一人一半，
    因為是被告介紹我去那家通訊行賣手機，被告之前有去過那
    家通訊行賣過手機」等語，臺灣高雄地方法院檢察署檢察官
    乃自動檢舉洪聰服偽證後提起公訴，而經臺灣高雄地方法院
    於93年11月5 日以93年度訴字第2379號判處有期徒刑6 月確
    定（於93年11月25日確定）之事實，有臺灣高等法院被告前
    案紀錄表、93年2 月24日審判筆錄、證人結文、上開刑事判
    決書在卷可憑（見93公訴蒞庭169 號卷第36至38、52、54至
    61頁，93蒞5336號卷第16、17頁）。足認被告上開未涉92年
    7 月2 日搶奪犯行之辯解，與事實不符而不可信。
  2.證人洪聰服固於94年12月21日在原審具結證稱：「伊於93年
    2 月24日在高雄地院作證，因到法院後才知道是開搶奪案，
    當時伊害怕到時候與伊扯上關係，所以才說手機是撿到的，
    而且甲○○當時拿手機要伊拿去賣，跟伊說手機是他撿到的
    ，所以伊認為沒有關係，就直接跟法官說手機是伊撿到的，
    搶奪案開庭時，只有伊與甲○○，伊怕甲○○將案子推給伊
    ，而且甲○○也跟伊說手機是他撿到的，所以伊就說既然如
    此，伊就說是伊自己撿到的」、「93年10月24日（應為22日
    之誤）高雄地院開庭時，因伊會害怕，所以推給甲○○，才
    說甲○○要伊講手機是伊撿到的」、「94年1 月11日偵查中
    出庭作證時，伊認為甲○○害伊因偽證罪被判刑6 個月，伊
    不甘願，所以才向檢察官說是甲○○要伊說手機是伊撿到的
    」、「伊偽證罪被判6 個月後，同房的人犯告訴伊，如果上
    訴說不定會將搶奪罪跟伊扯上關係，所以伊就沒有上訴」、
    「甲○○沒有在開庭前要伊說手機是伊自己撿到的，不是他
    拿給伊的」等語（見原審卷第60、62、63頁）。惟：
  依洪聰服於93年10月22日在其所涉偽證案件在臺灣高雄地方
    法院陳稱：「（法官問：為何要在審理時做偽證？）這是甲
    ○○叫伊這樣說的，他說這樣子他會判得比較輕，伊怕被他
    打，所以照他說的做」等語（見93蒞5336號卷第14頁），及
    其於94年1 月11日本案偵訊中具結證稱：「（檢察官問：為
    何你在高雄地院93年度訴字第45號搶奪案93年2 月24日開庭
    時卻說手機是你在網咖撿到的？）是甲○○在開庭前幾天在
    大社鄉○○路上剛好碰到伊，甲○○說他要開庭，伊就說伊
    也要開庭作證人，他叫伊開庭時要說手機是伊撿的，別說是
    他拿給伊的，他說這樣會判比較輕，當時沒有別人在場」等
    語，其前後陳（證）述並無所異，並恰與因洪聰服證述上開
    搶奪案件行動電話手機非被告所交付，若為法院所採信，對
    被告否認涉有上開搶奪犯嫌自有助益，自可能因犯罪嫌疑不
    足而獲無罪判決，當屬對被告有利（即洪聰服所證「會判比
    較輕」），則洪聰服上開陳（證）述自與事理無違。
  法院傳喚證人均以傳票行之，傳票有案號案由欄（參見原審
    卷第54頁洪聰服於本案之送達回證），為必要記載事項。則
    洪聰服於原審所為「伊於93年2 月24日在高雄地院作證，到
    法院後才知道是開搶奪案」之證述，顯屬事實不符。
  洪聰服於原審一再證稱其所持以出售之行動電話手機係被告
    交付，而衡情持有第三人所交付之來歷不明之物，因持有者
    可提供前手供警察、偵查機關查證，得以證明其持有是否有
    合法泉源，涉案情節自較自行取得來歷不明之物為輕。則洪
    聰服於原審所為「伊怕甲○○將案子推給伊，而且甲○○也
    跟伊說手機是他撿到的，所以伊就說既然如此，伊就說是伊
    自己撿到的」等證述，顯與事理有違。
  被告所涉搶奪案件，早於93年3 月10日即已判決（93年4 月
    5 日確定），而洪聰服所涉偽證案件，則係於93年11月5 日
    始判決，有上開臺灣高等法院被告前案紀錄表、判決書可按
    ，且洪聰服復未因上開搶奪案件被列為犯罪嫌疑人或被告。
    則洪聰服未就其所涉偽證案件提起上訴，是否確如其於原審
    所為「如果上訴，說不定會將搶奪罪跟伊扯上關係，所以伊
    就沒有上訴」證述之原因，自屬可疑。
  依上所述，足認證人洪聰服於原審之證述，與事實有違，並
    有重大瑕疵可指，不足採信；應以證人洪聰服於93年10月22
    日、94年1 月11日之陳（證）述符於事理而可信。是應認被
    告確有於93年2 月24日前某日，在高雄縣大社鄉○○路上，
    教唆洪聰服於開庭時，就與上開搶奪案案情有重要關係之上
    開行動電話手機來源等事項，證稱「行動電話手機是洪聰服
    所拾得，並非甲○○交付」等虛偽陳述無訛。
  (二)綜上所述，被告確有教唆洪聰服於其所涉搶奪案件中，以證
    人身分，於執行審判職務之公署審判時，就案情有重要關係
    之事項（行動電話手機來源），供前具結，而為虛偽陳述之
    行為；被告上開辯解為圖卸刑責之詞，不足採信。是本件事
    證已明，被告教唆偽證犯行，洵堪認定。
三、論罪及撤銷改判之理由─
  (一)按教唆他人犯罪者為教唆犯，應依其所教唆之罪處罰，刑法
    第29條定有明文。是教唆犯之可罰性，乃因第三人本無犯罪
    之意思，因教唆者之教唆始萌生犯罪之意思，故教唆犯於行
    為時，對於其所教唆之罪自有違法認識之故意與非難性。雖
    被告於自己之刑事案件中為虛偽之陳述，惟因對其行為無期
    待可能性，故其行為不罰。然倘被告除於自己刑事案件中本
    身為虛偽陳述外，尚教唆他人為同樣之虛偽陳述，就該第三
    人而言，已係侵害國家偵查、審判權之法益，而被告亦係基
    於侵害國家法益之另一目的而為，自與自己於刑事案件中為
    虛偽陳述、自行湮滅證據等情係基於行為之無可期待性不同
    ，自不得以為脫免自己罪責，而於自己刑事案件教唆他人偽
    證，亦認其行為無可期待性而予不罰。是核被告所為，係犯
    刑法第29條第1 項、第168 條之教唆偽證罪。
  (二)原審誤認證人洪聰服歷次之陳（證）述無證據能力，致僅依
    證人洪聰服於原審與事實不符、事理有違之證述，遽為被告
    無罪之諭知，尚有未洽。檢察官上訴意旨，指摘原判決諭知
    被告無罪不當，提起上訴，為有理由，自應由本院將原判決
    撤銷改判。
四、科刑之理由─
    爰審酌被告教唆偽證之行為，足以影響承辦偵查、審理職務
    之檢察官、法官對事實之認定，發生採證錯誤、判斷失平之
    結果，增加訴訟資源之浪費，並妨害國家司法之公正性，且
    犯後不思坦認犯行，猶飾詞卸責，不知悔改，復參酌證人洪
    聰服於其所涉偽證案中坦認犯行，臺灣高雄地方法院量處有
    期徒刑6 月等一切情狀，量處有期徒刑7 月，以資懲儆。
五、適用之法律─
  (一)刑事訴訟法第371 條、第369 條第1 項前段、第364 條、第
    299 條第1 項前段。
  (二)刑法第29條第1 項、第2 項、第168 條。
本案經檢察官姜麗儒到庭執行職務。
中    華    民    國    95    年    5     月    12    日
                  刑事第七庭    審判長法  官  莊飛宗
                                      法  官  黃憲文
                                      法  官  曾逸誠
以上正本證明與原本無異。
如不服本判決應於收受本判決後10日內向本院提出上訴書狀，其
未敘述上訴理由者，並得於提起上訴後10日內向本院補提理由書
狀（均須按他造當事人之人數附繕本）「切勿逕送上級法院」。
中    華    民    國    95    年    5     月    12    日
                                      書記官  黃富美
附錄本判決論罪科刑法條：
刑法第168 條：
於執行審判職務之公署審判時，或於檢查官偵查時，證人、鑑定
人、通譯於案情有重要關係之事項，供前或供後具結，而為虛偽
陳述者，處7 年以下有期徒刑。


司法院資訊處製作；財團法人民間司法改革基金會備份。
